【裁判字號】    99,交聲,134
【裁判日期】    990428
【裁判案由】    違反道路交通管理處罰條例聲明異議
【裁判全文】
臺灣新竹地方法院交通事件裁定         99年度交聲字第134號
原處分機關  交通部公路總局新竹區監理所新竹市監理站
異  議  人
即受處分人  甲○○
上列異議人即受處分人因違反道路交通管理處罰條例案件，對於
交通部公路總局新竹區監理所新竹市監理站民國99年3 月5 日竹
監新四字第裁51-E00000000號裁決書，聲明異議，本院裁定如下
：
    主  文
原處分撤銷。
甲○○汽車駕駛人，駕駛汽車經測試檢定酒精濃度超過規定標準
，吊扣其小型車普通駕駛執照壹年，應接受道路交通安全講習。
    理  由
一、按受處分人，不服主管機關所為之處分，得於接到裁決書之
    翌日起20日內，向管轄地方法院聲明異議；又交通法庭認為
    聲明異議有理由者，應以裁定將原處分經聲明異議部分撤銷
    ，並自為裁定，道路交通管理處罰條例第87條第1 項、道路
    交通案件處理辦法第20條前段分別定有明文。又按汽車駕駛
    人飲用酒類或其他類似物後其吐氣所含酒精濃度超過每公升
    0.25毫克以上，不得駕車；又汽車駕駛人，駕駛汽車經測試
    檢定有酒精濃度超過規定標準者，處新臺幣（下同）15,000
    元以上60,000元以下罰鍰，並當場移置保管該汽車及吊扣其
    駕駛執照1 年；又汽車駕駛人有第35條第1 項規定之情形者
    ，應接受道路交通安全講習，此分別為道路交通安全規則第
    114 條第2 款、道路交通管理處罰條例第35條第1 項第1 款
    及第24條第1 項第2 款定有明文。
二、原處分意旨略以：異議人即受處分人甲○○於民國98年2 月
    19日16時30分許，駕駛車牌號碼F9-6093 號自小客車，行經
    新竹市○○路○ 段133 號前，為警攔檢盤查，發現異議人酒
    後駕車，經實施酒精濃度測試，測試值達每公升0.83毫克超
    過規定標準，經新竹市警察局交通隊第二分隊警員曾定豐以
    異議人違反道路交通管理處罰條例第35條第1 項第1 款規定
    ，填掣竹市警交字第E00000000 號舉發違反道路交通管理事
    件通知單當場舉發，嗣經原處分機關於99年3 月5 日依道路
    交通管理處罰條例第35條第1 項第1 款、第24條第1 項第2
    款及違反道路交通管理事件統一裁罰基準表逕行裁處異議人
    罰鍰49,500元、吊扣駕駛執照1 年並施以道路安全講習等語
    。
三、異議意旨略以：伊於98年2 月19日16時30分許因酒後駕車遭
    警員開立舉發通知單，但就違反刑事部分業經臺灣新竹地方
    法院檢察署檢察官以98年度速偵字第523 號為緩起訴處分，
    命伊向財團法人天主教善牧社會利基金會附設德心之家給付
    20,000元整，並向指定之公益團體提供40小時勞務服務（已
    給付及履行），但同時又收到行政裁罰罰鍰49,500元，基於
    一事不二罰，爰依法聲明異議等語。
四、經查：
  (一)本件異議人甲○○於上揭時間酒後駕駛系爭自用小客車，於
    行經新竹市○○路○ 段133 號前，為警攔檢盤查，發現異議
    人酒後駕車，經實施酒精濃度測試，測試值達每公升0.83毫
    克超過規定標準，經新竹市警察局交通隊第二分隊警員曾定
    豐以異議人違反道路交通管理處罰條例第35條第1 項第1 款
    規定，填掣竹市警交字第E00000000 號舉發違反道路交通管
    理事件通知單當場舉發，嗣經原處分機關於99年3 月5 日依
    道路交通管理處罰條例第35條第1 項第1 款、第24條第1 項
    第2 款及違反道路交通管理事件統一裁罰基準表逕行裁處異
    議人罰鍰49,500元、吊扣駕駛執照12月並施以道路安全講習
    之事實，有酒精測定紀錄表1 紙、新竹市警察局竹市警交字
    第E00000000 號舉發違反道路交通管理事件通知單1 紙及交
    通部公路總局新竹區監理所新竹市監理站99年3 月5 日竹監
    新四字第裁51-E00000000號裁決書1 紙附卷可稽（見本院卷
    第12頁、第7 頁、第10頁），堪認為真實。
  (二)按行政罰法第26條規定：「一行為同時觸犯刑事法律及違反
    行政法上義務規定者，依刑事法律處罰之。但其行為應處以
    其他種類行政罰或得沒入之物而未經法院宣告沒收者，亦得
    裁處之。前項行為如經不起訴處分或為無罪、免訴、不受理
    、不付審理之裁判確定者，得依違反行政法上義務規定裁處
    之」，其所揭示之所謂「一事不二罰」原則，探究其立法目
    的，無非以一行為同時觸犯刑事法律及違反行政法上義務規
    定時，由於刑罰與行政罰同屬不法行為之制裁，而刑罰之懲
    罰作用較強，依刑事法律處罰即足資警惕，實無一事二罰再
    處行政罰之必要，但罰鍰以外之沒入或其他種類行政罰，因
    兼具維護公共秩序之作用，為達行政目的，行政機關仍得併
    予裁處。又此所稱「其他種類行政罰」，係指違反行政法上
    之義務應受「裁罰性」之「不利處分」而言，依行政罰法第
    2 條規定，應包括限制或禁止行為之吊扣證照處分及警告性
    之講習處分在內。至於刑事訴訟法第253 條之1 所指之緩起
    訴處分，係介於起訴與微罪職權不起訴間之緩衝設計，而在
    內容及要件上與依刑事訴訟法第252 條所為之不起訴處分均
    有所不同，又檢察官對被告為緩起訴處分時，依刑事訴訟法
    第253 條之2 第1 項規定得課被告予一定之負擔或指示，其
    中緩起訴之被告若依檢察官緩起訴處分命令，向公益團體繳
    納捐款，即係履行檢察官為緩起訴處分命令，該等金錢給付
    ，並得為民事強制執行名義，受處分人因上開緩起訴處分而
    剝奪其財產權，主觀上前揭金錢給付義務亦具有強制性、懲
    罰性，雖不若易科罰金係以支付金錢作為自由刑之替代，惟
    經由緩起訴處分條件之履行使其免於遭檢察官發動起訴程序
    ，仍具有替代刑罰之效果，實質上應屬於行政罰法第26條第
    1 項所稱之「刑事法律處罰」，而有行政罰法第26條第1 項
    「一事不二罰」規定之適用（參照本院暨所屬法院98年法律
    座談會刑事類提案第24號研討結果）。
  (三)本件異議人同一酒醉駕車之行為，因同時觸犯刑法第185 條
    之3 公共危險罪，經臺灣新竹地方法院檢察署檢察官於98年
    2 月5 日以98年度速偵字第523 號為緩起訴處分，緩起訴期
    間為1 年，異議人應於緩起訴處分確定後8 個月內，向財團
    法人天主教善牧社會福利基金會附設德心之家支付公益金20
    ,000元、向指定之公益團體提供40小時勞務及立悔過書。嗣
    依職權送請再議，亦經臺灣高等法院檢察署檢察官以98年度
    上職議字第2737號處分書駁回再議確定（緩起訴期間自98年
    3 月6 日起至99年3 月5 日止），異議人並已於98年3 月24
    日依緩起訴之內容支付20,000元予財團法人天主教善牧社會
    福利基金會附設德心之家及陸續完成義務勞務40小時，且緩
    起訴期間業已屆滿未經撤銷等情，有臺灣高等法院檢察署98
    年度上職議字第2737號處分書、華南商業銀行存摺類存款憑
    條及刑案系統觀護終結原因表各1 份在卷可按（見本院卷第
    15 頁 、第18頁至第19頁），並經本院依職權調閱臺灣新竹
    地方法院檢察署98年度速偵字第523 號卷核閱無訛。是受處
    分人已依檢察官命令支付緩起訴處分金20,000元並向臺灣新
    竹地方法院檢察署指定之公益團體、地方自治團體或社區提
    供40 小 時之義務勞務，此雖非刑法所定刑罰之種類，惟已
    對受處分人名譽、心理產生相當制約並影響其財產等權益，
    亦應可實質該當行政罰法第26條第1 項所規定之「依刑事法
    律處罰」。是原處分機關依道路交通管理處罰條例第35條第
    1 項第1 款規定，對受處分人上開酒後駕車之違規行為予以
    裁罰時，除其行為應處以其他種類行政罰即吊扣駕駛執照12
    個月，施以道路交通安全講習部分，仍得予以裁處外，依行
    政罰法第26條第1 項前段規定，即應依刑事法律處罰之，不
    得再依道路交通管理處罰條例第35條第1 項第1 款之規定裁
    處罰鍰。是原處分機關裁處受處分人罰鍰49,500元部分，有
    違一事不二罰之原則，難謂適法。
  (四)至94年12月28日修正公布，95年7 月1 日施行之道路交通管
    理處罰條例第35條第8 項雖規定：「前項汽車駕駛人，經裁
    判確定處以罰金低於本條例第92條第3 項所定最低罰鍰基準
    規定者，應依本條例裁決繳納不足最低罰鍰之部分。」；又
    依違反道路交通管理事件統一裁罰基準及處理細則第2 條所
    定「違反道路交通管理事件統一裁罰基準表」，汽車駕駛人
    駕駛機車，飲酒後其吐氣所含酒精成份超過每公升0.55毫克
    以上，應處最低罰鍰45,000元。而檢察官為緩起訴處分並命
    捐款者，其捐款解釋上亦屬道路交通管理處罰條例第35條第
    8 項所規定之罰金，監理機關雖不得再為行政裁罰，惟若駕
    駛人所支付之緩起訴處分金，未達道路交通管理處罰條例所
    規定最低罰鍰基準規定者，依該條例第35條第8 項之規定，
    仍須繳納不足最低罰鍰之部分。惟本件緩起訴處分係命受處
    分人甲○○支付緩起訴處分金20,000元並提供義務勞務，而
    非單純命給付金錢，無比較基準，自無由適用道路交通管理
    處罰條例第35條第8 項繳納罰金不足最低罰鍰差額之規定，
    併此敘明。
  (五)關於酒後駕車吊扣車輛駕駛執照部分：
    1.按道路交通管理處罰條例第68條業於94年12月14日修正，
      並自95年3 月1 日施行，修正前該條文規定：「汽車駕駛
      人，因違反本條例及道路交通安全規則之規定，受吊扣或
      吊銷駕駛執照處分時，吊扣或吊銷其持有各級車類之駕駛
      執照」；修正後該條文規定：「汽車駕駛人，因違反本條
      例及道路交通安全規則之規定，受吊銷駕駛執照處分時，
      吊銷其持有各級車類之駕駛執照」。查該條文修正前，其
      原提案修正條文為：「汽、機車駕駛人，因違反本條例及
      道路交通安全規則之規定，受吊扣或吊銷駕駛執照處分時
      ，吊扣或吊銷其違法或違規當時所駕駛車輛之駕駛執照」
      ；立法理由略以：「原條文將違法或違規駕駛人所持有各
      級車類之駕駛執照一併吊扣或吊銷，失之過酷，影響人民
      工作及生活甚鉅，爰修正之」等語。而最後通過之修正條
      文，係將道路交通管理處罰條例第68條原有條文中之「吊
      扣或」三字刪除。準此，參照上開立法理由及立法經過，
      依修正後之條文，上開規定受「吊銷駕照」處分者，仍維
      持吊銷駕駛人持有各級車類之駕駛執照，至於受「吊扣駕
      照」處分者，則僅「吊扣」其違法或違規當時所駕駛車輛
      之駕駛執照，不再吊扣其持有各級車類之駕駛執照。經查
      ，本件異議人違規行為時間為98年9 月7 日，徵諸首揭道
      路交通管理處罰條例第68條之修正時間，本件自應適用修
      正後之現行道路交通管理處罰條例第68條之規定，先予敘
      明。
    2.現行道路交通管理處罰條例第68條之規定既將「吊扣」等
      字刪除，異議人受吊扣駕駛執照處分時，應不再吊扣其持
      有之各級車類駕駛執照，故原處分機關於作成吊扣駕駛執
      照處分時，應就異議人所應吊扣之駕駛執照種類予以限定
      ，即僅得吊扣異議人違規當時所駕駛車輛之駕駛執照，始
      符依法行政原則。則本件異議人於違規時領有大客車普通
      駕駛執照而具有駕駛小型車之資格，其駕駛小型車違規，
      依法所受之處分應為限制其駕駛小型車之權利，而非限制
      異議人駕駛大客車之權利，始符合比例原則。
    3.觀諸原處分機關出具之裁決書內容，並未載明裁決吊扣何
      等級車輛之駕駛執照，核屬內容不明確之裁決處分。嗣觀
      諸汽車駕照基本資料記載吊扣異議人所持有之大客車普通
      駕駛執照，是原處分機關執行吊扣異議人所考領之大客車
      普通駕駛執照，顯已逾越現行道路交通管理處罰條例第68
      條之規範意涵及範圍，與依法行政原則有違。
    4.從而，本件異議人之「酒後駕駛自用小客車，經測試呼氣
      中酒精濃度超過規定標準」之違規行為，依法僅能吊扣異
      議人小型車普通駕駛執照1 年。至於本件異議人有無小型
      車普通駕駛執照可供吊扣，係屬執行方式之問題，行政機
      關本應時時因應法令之變更，而精進其行政執行成效，斷
      不得因技術層面之執行困難，而置立法修正通過之條文不
      予遵守適用，甚或逾越比例原則，此技術層面的問題，要
      難據為原處分並無不當之理由。
  (六)另原處分機關裁處施以道路交通安全講習部分，依前揭行政
    罰法第26條之立法理由，此乃屬於罰鍰以外之其他種類行政
    罰，因兼具維護公共秩序之作用，為達行政目的，行政機關
    仍得併予裁處，原處分機關關於此部分之裁處，於法自無不
    合。
五、綜上所述，原處分關於罰鍰、吊扣駕駛執照部分尚有未洽，
    受處分人就罰鍰部分聲明異議，非無理由，且因本件為一交
    通違規行為，吊扣駕駛執照、道路安全講習部分與罰鍰處分
    無從區分，雖異議人未就吊扣大客車普通駕駛執照12月及施
    以道路交通安全講習部分有所爭執，然仍應由本院將原處分
    撤銷，自為裁罰如主文第2 項所示，以期適法。然本件吊扣
    駕駛執照12個月部份，已於98年3 月2 日執行至99年3 月1
    日，故並無再次執行吊扣小型車普通駕駛執照之必要，併此
    敘明。
據上論斷，應依道路交通管理處罰條例第87條第2 項，道路交通
案件處理辦法第20條前段，裁定如主文。
中    華    民    國    99    年    4     月    28    日
                  交通法庭  法  官  朱美璘
以上正本證明與原本無異。
如不服本裁定，應於裁定送達後5日內向本院提出抗告狀。
中    華    民    國    99    年    4     月    28    日
                            書記官  楊嘉惠

司法院資訊處製作；財團法人民間司法改革基金會備份。
